ACORDAO-COMPLETO-2501721

ACÓRDÃO 13304/2021 ATA 32/2021 - PRIMEIRA CÂMARA

VISTOS, relatados e discutidos estes autos de embargos de declaração opostos ao Acórdão 8671/2021-TCU-Primeira Câmara, mediante o qual foi negado provimento a recurso de reconsideração interposto contra o Acórdão 1862/2019-TCU-Primeira Câmara, proferido em tomada de contas especial,
	ACORDAM os Ministros do Tribunal de Contas da União, reunidos em sessão da Primeira Câmara, ante as razões expostas pelo relator, em:
	9.1. conhecer dos presentes embargos de declaração, nos termos dos artigos 32, inciso II, e 34 da Lei 8.443/1992, para, no mérito, não acolhê-los; e 
	9.2. dar ciência desta deliberação ao embargante e à Procuradoria da República no Estado do Ceará.

Embargos de declaração opostos a  acórdão mediante o qual foi negado provimento a recurso de reconsideração interposto contra acórdão proferido em tomada de contas especial instaurada em razão da não execução do objeto de contrato de repasse celebrado entre a União e o Município de Itapipoca/CE.

Primeira Câmara

Prefeitura Municipal de Itapipoca/CE.

3. Interessados/Responsáveis/Recorrentes:
3.1. Interessado: Ministério das Cidades (extinta) ()
3.2. Responsável: João Ribeiro Barroso (XXX.655.413-XX)
3.3. Recorrente: João Ribeiro Barroso (XXX.655.413-XX).

13.1. Ministros presentes: Walton Alencar Rodrigues (Presidente), Benjamin Zymler (Relator), Vital do Rêgo e Jorge Oliveira.
13.2. Ministro-Substituto presente: Augusto Sherman Cavalcanti.

JOÃO RIBEIRO BARROSO

BENJAMIN ZYMLER

Ministro Benjamin Zymler.

Trata-se de embargos de declaração opostos pelo sr. João Ribeiro Barroso, ex-prefeito do Município de Itapipoca/CE, ao Acórdão 8671/2021-TCU-Primeira Câmara, mediante o qual foi negado provimento a recurso de reconsideração interposto contra o Acórdão 1862/2019-TCU-Primeira Câmara, proferido em tomada de contas especial (peças 23, 72 e 84) .
2.	Esta foi instaurada em razão da não execução do objeto do contrato de repasse 249.784-30/2008, celebrado entre a União e a municipalidade, com a interveniência da Caixa, tendo por objeto a construção de 62 unidades habitacionais com infraestrutura (abastecimento de água, energia elétrica, iluminação e pavimentação) .
3.	O contrato de repasse foi firmado em 29/4/2008 no valor de R$ 1.124.662,46, sendo R$ 1.042.424,87 às custas da União e R$ 82.237,30 referentes à contrapartida municipal. Da conta corrente vinculada ao ajuste, houve a retirada de R$ 232.310,68 (peça 3, p.71-73) .
4.	A irregularidade que ensejou a instauração desta TCE foi a inexecução parcial do objeto pactuado, sendo que a parte executada não apresentou funcionalidade e não atingiu o benefício social previsto no contrato de repasse. No último relatório de acompanhamento feito pela Caixa, datado em 10/8/2011, ficou constatada a execução de 22,58%, e não houve evolução das obras depois desse período (peça 59) .
5.	Mediante o Acórdão 1862/2019-TCU-Primeira Câmara, o sr. João Ribeiro Barroso teve suas contas julgadas irregulares, foi condenado em débito pela quantia de R$ 232.310,68 e sofreu a pena de multa prevista no art. 57 da Lei 8.443/1992, no valor de R$ 35.000,00.
6.	Em recurso de reconsideração, o sr. João Ribeiro Barroso argumentou, em essência, que:
- a citação deve ser considerada nula por ter sido recebida por pessoa estranha nos autos em endereço que não seria de sua residência;
- a aplicação dos recursos era de responsabilidade dos secretários municipais; 
- a responsabilidade pela finalização do objeto pactuado era do prefeito sucessor; 
- foi executada parcela do objeto maior do que a apontada em relatório da Caixa; 
- não foi demonstrada a existência de dano ao Erário; e 
- houve o ressarcimento aos cofres públicos da parcela impugnada. 
7.	Sendo refutados tais argumentos pelo TCU, foi negado provimento ao recurso de reconsideração, nos seguintes termos (voto condutor do Acórdão 8671/2021-TCU-Primeira Câmara) :
"Quanto ao questionamento acerca da validade da citação efetuada na instância a quo, registro o entendimento desta Corte no sentido de que as comunicações processuais não exigem entrega pessoal ao destinatário, bastando que o aviso de recebimento seja recebido no endereço da parte constante da base de dados da Receita Federal (v.g. Acórdãos do Plenário 1.008/2016 e da Segunda Câmara 6791/2013, 3648/2013) . 
10.	Outrossim, o recorrente não faz prova da alegação e não conseguiu, por meio de documentação hábil, demonstrar que seu endereço não era o da base da Secretaria da Receita Federal do Brasil para o qual foram enviadas as comunicações processuais.
11.	Quanto à busca de isenção de responsabilidade em razão de os atos de gestão terem sido praticados por subordinados do responsável, destaco que a delegação de competência não afasta a responsabilidade dos delegantes, já que esta não implica delegação de responsabilidade, competindo ao gestor delegante a fiscalização dos atos de seus subordinados (v.g. Acórdão 2457/2017-TCU-Plenário, Acórdão 10463/2016-TCU-Segunda Câmara e Acórdão 296/2011-TCU-Segunda Câmara) .
IV
12.	Quanto aos próximos três argumentos, insta relembrar o histórico dos fatos:
- o contrato de Repasse 0249784 foi celebrado em 29/4/2008, com vigência inicial até o dia 29/4/2009, sendo prorrogado até 30/3/2017 (peça 3, p. 3) ;
- a execução do objeto se iniciou em 16/2/2011 com previsão de conclusão em 180 dias, ou seja, até 15/8/2011 (Parecer 0060/2015/GIGOVFO - peça 3, p. 3 e 17) ; 
- o último parecer técnico da Caixa elaborado na gestão do recorrente atestou a execução de 22,58% do objeto em outubro de 2011 (peça 3, p. 65-66) ; e
- em 11/5/2016, a Caixa evidenciou o abandono da obra e atestou a ausência de funcionalidade do até então executado (peça 3, p. 103) .
13.	Imputa-se ao responsável a descontinuidade na execução da obra, que ficou paralisada desde novembro de 2011 até dezembro de 2012 (final da gestão do ex-prefeito) . Ou seja, sem justificativas a obra ficou paralisada por treze meses.
14.	A paralisação do empreendimento é confirmada pela praticamente ausência de saques da conta específica que indicassem a execução das obras a partir de outubro de 2011.
15.	Como bem expôs a unidade técnica:
"Não há notícia dos autos de evolução das obras após a vistoria [...] realizada pela CEF. O recorrente também não traz qualquer elemento que demonstrasse a continuação das obras, se limita a alegar que continuou o objeto, mas não demonstra por qualquer meio de prova adequado. 
Nesse sentido, não conseguiu o recorrente afastar o principal motivo que ensejou a condenação, qual seja a paralisação injustificada do objeto há mais de 16 meses do término do seu mandato." 
16.	Desta feita, em relação às alegações recursais, registro que o dano foi configurado em razão do desperdício de recursos públicos caracterizado pela sua aplicação em obra a qual não teve uma destinação pública.
17.	Veja-se que, a respeito, é irrelevante se, conforme alega o recorrente, houve a execução de serviços a maior do que aqueles constantes do laudo da Caixa. Isso porque não se questiona aqui a existência de sobrepreço ou desvio de recursos, mas sim a ausência de funcionalidade do que foi executado.
18.	Quanto a eventual responsabilidade do prefeito sucessor, cabe registrar que o recorrente teve todo seu período de quatro anos de gestão para concluir as obras e não o fez, mesmo havendo recursos disponíveis para tanto. Assim, tal qual exposto no voto condutor do acórdão recorrido, não seria razoável exigir do sucessor que retomasse as obras paralisadas por um período considerável de tempo. 
19.	De qualquer forma, eventual corresponsabilidade do sucessor, mesmo que confirmada, não afasta a conduta atribuída ao recorrente e suas consequências, qual seja, abandono de obra sem justificativas para tanto e os prejuízos daí decorrentes.
V
20.	Quanto à suposta devolução de valores pela municipalidade, a unidade técnica bem atestou que não se trata dos recursos aqui tratados, mas sim de outras transferências federais recebidas pelo município em 21/6/2019."
8.	Desta feita, o embargante aponta as seguintes omissões que afetariam o acórdão em questão (peça 84) : 
	a) não foram enfrentados os seguintes argumentos referentes a falhas na citação: 
"O Aviso de Recebimento inserido à peça 14, relativo ao Ofício Citatório nº 114/2018 foi recebido por pessoa estranha aos autos (fato, inclusive, expressamente abordado pela análise da unidade instrutora, integrante do Acórdão 1862/2019-TCU-Primeira Câmara) ;
Nos termos do inciso I, do art.22 da Lei Orgânica do TCU, a citação é realizada mediante a "ciência do responsável", conferindo, portanto, caráter personalíssimo ao ato citatório;
Nos termos do art.242 do CPC, utilizado de forma subsidiária à luz do que dispõe o art. 15 do mesmo diploma, a citação é ato pessoal.";
b) não foi enfrentado o fato de que "o embargante cumpriu com objeto pactuado até o fim de seu mandato e que a continuidade e preservação do objeto pactuado era dever da administração sucessora, dentro do prazo de vigência";
c) "não se tratou do destino do recurso devolvido, ou seja, se permanecerá ou não creditado em favor do Ministério das Cidades".
É o relatório.

8.1. Raul Loiola de Alencar Sobrinho Segundo (23.520/OAB-CE), representando João Ribeiro Barroso
8.2. Gryecos Attom Valente Loureiro (54.459/OAB-DF), representando Caixa Econômica Federal.  
8.3. Ricardo Gomes de Souza Pitombeira (315.66/OAB-CE), representando Prefeitura Municipal de Itapipoca/CE.

Procurador Sergio Ricardo Costa Caribé.

CONTRATO DE REPASSE. CONSTRUÇÃO DE UNIDADES HABITACIONAIS. NÃO EXECUÇÃO DO OBJETO E NÃO ALCANCE DOS OBJETIVOS. IRREGULARIDADE DAS CONTAS. DÉBITO. MULTA. RECURSO DE RECONSIDERAÇÃO. NEGATIVA DE PROVIMENTO. EMBARGOS DE DECLARAÇÃO. NÃO ACOLHIMENTO.

TOMADA DE CONTAS ESPECIAL (TCE)

Secretaria de Recursos (Serur); Secretaria de Controle Externo de Tomada de Contas Especial (SecexTCE).

Trata-se de embargos de declaração opostos pelo sr. João Ribeiro Barroso, ex-prefeito do Município de Itapipoca/CE, ao Acórdão 8671/2021-TCU-Primeira Câmara, mediante o qual foi negado provimento a recurso de reconsideração interposto contra o Acórdão 1862/2019-TCU-Primeira Câmara, proferido em tomada de contas especial (peças 23, 72 e 84) .
2.	Esta foi instaurada em razão da não execução do objeto do contrato de repasse 249.784-30/2008, celebrado entre a União e a municipalidade, com a interveniência da Caixa Econômica Federal, tendo por objeto a construção de 62 unidades habitacionais com infraestrutura (abastecimento de água, energia elétrica, iluminação e pavimentação) .
3.	O contrato de repasse foi firmado em 29/4/2008 no valor de R$ 1.124.662,46, sendo R$ 1.042.424,87 às custas da União e R$ 82.237,30 referentes à contrapartida municipal. Da conta corrente vinculada ao ajuste, houve a retirada de R$ 232.310,68 (peça 3, p.71-73) .
4.	A irregularidade que ensejou a instauração desta TCE foi a inexecução parcial do objeto pactuado, sendo que a parte executada não apresentou funcionalidade e não atingiu o benefício social previsto no contrato de repasse. No último relatório de acompanhamento feito pela Caixa, datado em 10/8/2011, ficou constatada a execução de 22,58%, e não houve evolução das obras depois desse período (peça 59) .
5.	Mediante o Acórdão 1862/2019-TCU-Primeira Câmara, o sr. João Ribeiro Barroso teve suas contas julgadas irregulares, foi condenado em débito pela quantia de R$ 232.310,68 e sofreu a pena de multa prevista no art. 57 da Lei 8.443/1992, no valor de R$ 35.000,00.
6.	Em recurso de reconsideração, ao qual foi negado provimento mediante o Acórdão 8671/2021-TCU-Primeira Câmara, o sr. sr. João Ribeiro Barroso argumentou, em essência, que:
-  a citação deve ser considerada nula por ter sido recebida por pessoa estranha nos autos em endereço que não seria de sua residência;
- a aplicação dos recursos era de responsabilidade dos secretários municipais; 
- a responsabilidade pela finalização do objeto pactuado era do prefeito sucessor; 
- foi executada parcela do objeto maior do que a apontada em relatório da Caixa; 
- não foi demonstrada a existência de dano ao Erário; e 
- houve o ressarcimento aos cofres públicos da parcela impugnada.
7.	Preliminarmente, observo que os presentes embargos de declaração preenchem os requisitos de admissibilidade previstos no art. 34, caput e § 1º, da Lei 8.443/1992, razão pela qual devem ser conhecidos.
II
8.	O embargante aponta as seguintes omissões que afetariam o acórdão em questão (peça 84) : 
	a) não foram enfrentados os seguintes argumentos referentes a falhas na citação: 
"O Aviso de Recebimento inserido à peça 14, relativo ao Ofício Citatório nº 114/2018 foi recebido por pessoa estranha aos autos (fato, inclusive, expressamente abordado pela análise da unidade instrutora, integrante do Acórdão 1862/2019-TCU-Primeira Câmara) ;
Nos termos do inciso I, do art.22 da Lei Orgânica do TCU, a citação é realizada mediante a "ciência do responsável", conferindo, portanto, caráter personalíssimo ao ato citatório;
 Nos termos do art.242 do CPC, utilizado de forma subsidiária à luz do que dispõe o art. 15 do mesmo diploma, a citação é ato pessoal.";
b) não foi enfrentado o fato de que "o embargante cumpriu com objeto pactuado até o fim de seu mandato e que a continuidade e preservação do objeto pactuado era dever da administração sucessora, dentro do prazo de vigência";
c) "não se tratou do destino do recurso devolvido, ou seja, se permanecerá ou não creditado em favor do Ministério das Cidades".
III
9.	Em relação ao questionamento da validade da citação, assim constou do voto condutor da decisão embargada:
"Quanto ao questionamento acerca da validade da citação efetuada na instância a quo, registro o entendimento desta Corte no sentido de que as comunicações processuais não exigem entrega pessoal ao destinatário, bastando que o aviso de recebimento seja recebido no endereço da parte constante da base de dados da Receita Federal (v.g. Acórdãos do Plenário 1.008/2016 e da Segunda Câmara 6791/2013, 3648/2013) . 
10.	Outrossim, o recorrente não faz prova da alegação e não conseguiu, por meio de documentação hábil, demonstrar que seu endereço não era o da base da Secretaria da Receita Federal do Brasil para o qual foram enviadas as comunicações processuais."  (grifou-se) .
10.	Ou seja, verificou-se que a citação ocorreu de acordo com as normas que regem o processo no âmbito do TCU. A omissão apontada não restou caracterizada, portanto.
IV
11.	A próxima omissão apontada indica que não foi considerado que o "embargante cumpriu com objeto pactuado até o fim de seu mandato e que a continuidade e preservação do objeto pactuado era dever da administração sucessora, dentro do prazo de vigência".
12.	Entretanto, assim constou no voto condutor da decisão embargada:
"A paralisação do empreendimento é confirmada pela praticamente ausência de saques da conta específica que indicassem a execução das obras a partir de outubro de 2011.
15.	Como bem expôs a unidade técnica:
"Não há notícia dos autos de evolução das obras após a vistoria [...] realizada pela CEF. O recorrente também não traz qualquer elemento que demonstrasse a continuação das obras, se limita a alegar que continuou o objeto, mas não demonstra por qualquer meio de prova adequado. 
...
16.	Desta feita, em relação às alegações recursais, registro que o dano foi configurado em razão do desperdício de recursos públicos caracterizado pela sua aplicação em obra a qual não teve uma destinação pública.
...
18.	Quanto a eventual responsabilidade do prefeito sucessor, cabe registrar que o recorrente teve todo seu período de quatro anos de gestão para concluir as obras e não o fez, mesmo havendo recursos disponíveis para tanto. Assim, tal qual exposto no voto condutor do acórdão recorrido, não seria razoável exigir do sucessor que retomasse as obras paralisadas por um período considerável de tempo."  (grifou-se) .
13.	Ou seja, a omissão apontada igualmente não restou configurada.
V
14.	Quanto à ultima alegação, foi destacado no acórdão embargado que a suposta devolução de valores não se referia aos recursos aqui tratados, mas sim a outras transferências federais recebidas pelo município em 21/6/2019.
15.	Em sendo assim, por não serem os recursos de que trata o contato de repasse ora analisado, não cabe nenhum pronunciamento desta Corte a respeito nos presentes autos.
16.	A mencionada devolução dos recursos deve ser objeto de apreciação na prestação de contas dos respectivos instrumento de transferência.
VI
17.	Feitas essas considerações, registro que os embargos de declaração têm por finalidade corrigir obscuridade, omissão ou contradição em deliberações deste Tribunal (art. 34 da Lei 8.443/1992) . Seu objetivo não é o de proporcionar novo julgamento da questão posta nos autos, como deseja o embargante, mas, tão somente, o de esclarecer, interpretar ou completar o pronunciamento anteriormente emitido, em benefício de sua compreensão ou inteireza.
18.	Portanto, inexistindo omissões ou outros vícios a serem sanados na deliberação atacada, devem ser rejeitados os presentes embargos.
19.	Ante o exposto, manifesto-me por que o Tribunal aprove o acórdão que ora submeto à apreciação deste Colegiado.
TCU, Sala das Sessões, em 14 de setembro de 2021.
BENJAMIN ZYMLER 
Relator